【裁判字號】    92,台上,1755
【裁判日期】    920814
【裁判案由】    拆屋還地
【裁判全文】
最高法院民事判決                              九十二年度台上字第一七五五號
    上  訴  人  甲○○
    訴訟代理人  溫瑞鳳律師
    被 上訴 人  林保朝（即祭祀公業林先坤管理人）
    訴訟代理人  陳俊雄律師
右當事人間請求拆屋還地事件，上訴人對於中華民國九十年十二月五日台灣高等法院
第二審判決（九十年度上字第九三七號），提起上訴，本院判決如左：
    主  文
上訴駁回。
第三審訴訟費用由上訴人負擔。
    理  由
本件被上訴人主張：上訴人向被上訴人承租坐落新竹縣竹北市○○○段麻園小段十九
之十三地號（由十九之一地號分割出）內面積五六．五坪土地建築房屋，租期自民國
七十八年一月一日起至同年十二月三十一日止，租期屆滿後，上訴人反對調整租金且
拒不續訂租約，兩造間之租賃關係自七十九年起已消滅，上訴人所有之系爭房屋占用
前開地號土地中如第一審判決附圖所示Ａ部分、面積六十四點七七平方公尺之土地（
下稱系爭土地），即屬無權占有，被上訴人催請上訴人拆屋還地，上訴人均置之不理
等情。爰依物上請求權及侵權行為之法律關係，求為命上訴人拆除系爭房屋，將系爭
土地返還予被上訴人，並賠償被上訴人七十九年一年期間占用系爭土地之損害金新台
幣（下同）九千一百零九元之判決（超過上開損害金部分之請求，業經判決被上訴人
敗訴確定）。
上訴人則以：系爭房屋為訴外人陳英德興建，被上訴人無拆屋還地之義務，且兩造間
就系爭土地存有不定期之租約關係，被上訴人請求拆屋還地及給付損害金，於法無據
等語，資為抗辯。
原審依審理之結果，以：查祭祀公業林先坤雖於九十年九月二十三日召開派下員大會
改選管理委員及監察員，惟依公業規約第五條第一項規定「本公業由六大房各推選管
理委員四名組織管理委員會，並由管理委員互選一名為本公業管理人。」，上開派下
員大會紀錄係經新竹縣竹北市公所以未依規約處理，而未核准，有該公所函可稽（原
審卷第四九頁）。且該次派下員大會改選之管理委員迄未組織管理委員會，互選管理
人，為兩造不爭之事實，則被上訴人林保朝於管理委員會選出新管理人前，其管理人
之資格並未喪失，仍得為祭祀公業林先坤為本件訴訟行為，上訴人以林保朝未於九十
年九月二十三日召開之派下員大會被選為管理委員，即喪失管理人資格，本件訴訟應
當然停止等語，並非可採。又被上訴人前曾以上訴人無權占用被上訴人所有門牌號碼
新竹縣竹北市○○街一九二號房屋（即本件系爭房屋）及基地即系爭土地，而本於所
有物返還請求權，訴請上訴人返還系爭房屋及基地，經法院認系爭房屋非屬被上訴人
所有，被上訴人請求返還房屋並無理由，且房屋既未能返還予被上訴人，則被上訴人
亦不能單獨訴請返還土地，而判決被上訴人敗訴確定，有台灣新竹地方法院八十六年
度竹北簡字第二五號、八十七年度簡上字第一０四號民事判決可稽（一審卷第五五至
六六頁）；而被上訴人提起本件訴訟，係主張系爭房屋為上訴人所有，無權占用被上
訴人之系爭土地，而本於排除上訴人之系爭房屋無權占用系爭土地之目的，基於所有
物返還請求權，訴請上訴人拆除系爭房屋並返還系爭土地。前後二件法律關係之原因
事實顯然不同，不得謂為同一事件，上訴人抗辯本件被上訴人請求返還土地部分，違
反一事不再理原則，亦非可採。被上訴人主張上訴人所有系爭房屋占用被上訴人所有
系爭土地之事實，已據被上訴人提出另案即台灣新竹地方法院八十六年度竹北簡字第
二五號事件中委託竹北地政事務所測量所得之複丈成果圖（即第一審判決附圖）影本
一份在卷可憑，並為上訴人所不爭執，堪信為真實。系爭房屋為未經保存登記之建物
，上訴人雖辯稱系爭房屋為訴外人陳英德興建，為陳英德原始所有，惟上訴人亦自承
系爭房屋業經陳英德出賣並點交予上訴人，其有事實上處分權等語（原審卷第三二、
三三頁、另案八十六年度竹北簡字第二五號卷第一二九頁反面）。而未經保存登記之
建物即違章建築之讓與，雖因不能為移轉登記而不能為不動產所有權之讓與，但受讓
人與讓與人間如無相反之約定，應認為讓與人已將該違章建築之事實上處分權讓與受
讓人。本件系爭房屋縱非上訴人所建，亦因上訴人受讓系爭房屋而取得事實上處分權
，上訴人辯稱系爭房屋非其興建，其無拆屋還地之義務，為無可採。按租賃定有期限
時，其租賃關係於期限屆滿時消滅；租賃期限屆滿後，承租人仍為租賃物之使用收益
，而出租人不即表示反對之意思者，視為以不定期限繼續契約，民法第四百五十條第
一項、第四百五十一條固定有明文。惟民法第四百五十一條所定出租人於租期屆滿後
須即表示反對之意思，始生阻止續租之效力。意在防止出租人於租期屆滿後，明知承
租人就租賃物繼續使用收益而無反對之表示，過後忽又主張租賃關係消滅，使承租人
陷於窘境而設，並非含有必須於租期屆滿時，始得表示反對之意義存在。故於訂約之
際，訂明期滿後絕不續租，或續租應另訂契約者，仍難謂不發生阻止續約之效力。又
租賃契約以當事人就租賃物及租金互相同意時方為成立，承租人於租期屆滿後，雖仍
為租賃物之使用收益，然既經出租人對原定租金表示爭執，並未協議一致，自與不即
表示反對之意思者有別，不能適用民法第四百五十一條規定，視為不定期限繼續契約
。本件兩造曾訂立基地租賃契約書，由上訴人承租被上訴人所有之系爭十九之十三地
號內面積五六‧五坪之土地，每次訂約租賃期間均為一年，自七十六年一月一日起至
七十八年十二月三十一日止，每年於期限屆滿時續訂租約，有基地租賃契約書三份在
卷可稽（一審卷第九、八三、八四頁）。依該租賃契約第七條約定：「本租賃期限屆
滿十五日前，乙方（即上訴人）應向甲方（即被上訴人）協調續訂租約，否則視為放
棄論，至期限屆滿時，即終止契約，不另行通知終止契約之意思表示」，兩造既於訂
約之際，訂明期滿後續租應另訂契約，自應認於期滿時未續訂租約即發生阻止續租之
效力。而兩造並未於七十八年十二月三十一日租期屆滿時續訂租約，為兩造所不爭執
，應認兩造之租賃契約已終止，是縱上訴人於租期屆滿後仍繼續使用系爭土地，亦難
謂租賃契約仍繼續存在。上訴人雖辯稱自七十九年起即未訂租約，但被上訴人仍向上
訴人收取租谷，且至八十九年底，租金均經上訴人提存或郵寄被上訴人收受等語，並
提出租谷收據、匯票、提存書為證（一審卷第八五至一○九頁）。惟兩造租期屆滿迄
今多年，並未續訂租約，且被上訴人於租期屆滿後，亦曾以竹北郵局四九九、四八、
一五０號存證信函通知上訴人謂租期屆滿，未依規定續約，租約已消滅，應回復原狀
交還租賃物等語，並退還上訴人郵寄所謂七十九、八十年度租金匯票（一審卷第十七
頁反面）。雙方既未就七十九年以後之租金成立合意，何來給付租金。是上訴人嗣後
縱然有將其所謂之租金提存於法院或郵寄予被上訴人，亦不得憑此即認兩造已就系爭
土地之租金達成合意，並據此進而認兩造間已成立不定期租約關係。況另案被上訴人
訴請上訴人拆除坐落系爭一九之十三地號土地上，另外之占地面積０點０一二八公頃
之地上物併返還土地之事件中，亦認定系爭租賃關係因兩造未續訂租約而終止，並無
不定期租賃之情形，而判決上訴人敗訴確定，有台灣新竹地方法院八十一年度訴字第
四二七號、台灣高等法院八十二年度上字第三七一號、最高法院八十二年度台上字第
二一六八號民事判決可稽（一審卷第十至二二頁），上訴人此部分抗辯亦非可採。上
訴人雖又抗辯其前手陳英德與被上訴人於七十六年六月七日協議以一九四、一九六號
後面相當面積土地交換系爭土地（即一九二號何仁灶右寬十四台尺部分），被上訴人
未依協議履行，卻仍向上訴人收取五六‧五坪土地之租金，其自得拒絕返還系爭土地
等語。然縱認被上訴人所提出之該份七十八年間之書面租約，租賃範圍僅指竹北市○
○路一九四、一九六號房屋之基地，而不包含系爭房屋即該一九二號房屋所坐落之系
爭土地，則兩造間就系爭土地自始即無租賃關係，自無視為不定期租賃可言。且被上
訴人縱未依協議交付應交換之土地，但兩造於其後之七十七年訂立租約時，並未再就
交換土地一事另為約定，自不得單憑七十六年間之協議即認上訴人有占有使用系爭土
地之正當權源。至上訴人所提出之另案八十三年度易字第二五五九號、台灣高等法院
八十三年度上易字第六六三九號刑事判決（一審卷第七三至八二頁），雖認上訴人占
用系爭土地不構成竊占罪，然該刑事判決亦未認定兩造間已成立不定期租賃關係，上
訴人執此辯稱兩造就系爭土地存有不定期租約關係云云，亦非可採。上訴人係無權占
有被上訴人共有之系爭土地，自獲有相當於租金之不當得利，致被上訴人受有無法使
用收益該土地及房屋之損害，則被上訴人請求上訴人給付相當於租金之損害金，即屬
正當，應予准許。依第一審法院現場履勘所見，斟酌系爭土地面臨之竹北市○○路係
屬縣道，路寬十幾公尺，交通便利，附近住宅與商店區合一，屬都市計劃區，系爭土
地上之房屋屬磚造一層石棉瓦房，屋齡有四、五十年，由上訴人作為倉庫使用，堆放
有農具及電工用具雜物等情狀，認計算被上訴人所受之損害，以系爭土地七十九年間
申報地價（每平方公尺二千零九元，見一審卷第三五頁土地地價表）年息百分之七計
算為適當，依此計算，被上訴人請求上訴人賠償其七十九年間占用系爭土地之損害金
九千一百零九元，為有理由。上訴人既自七十九年一月一日起迄今，無權占用系爭土
地，其上並有系爭房屋，被上訴人本於所有權人之物上請求權及侵權行為之法律關係
，請求上訴人將系爭土地即如第一審判決附圖所示Ａ部分、面積六十四點七七平方公
尺之房屋拆除，將土地返還被上訴人，並給付被上訴人九千一百零九元，為有理由，
應予准許。爰維持第一審所為上訴人敗訴之判決，駁回其上訴，經核於法並無違背。
上訴論旨，就原審取捨證據、認定事實之職權行使，指摘原判決不當，求予廢棄，非
有理由。
據上論結，本件上訴為無理由，依民事訴訟法第四百八十一條、第四百四十九條第一
項、第七十八條，判決如主文。
中      華      民      國    九十二    年      八      月     十四     日
                              最高法院民事第二庭
                                  審判長法官  曾  桂  香
                                        法官  劉  延  村
                                        法官  劉  福  聲
                                        法官  黃  秀  得
                                        法官  許  澍  林
      右正本證明與原本無異
                                              書  記  官
中      華      民      國    九十二    年      八      月    二十六    日
                                                                       Ｋ


司法院資訊處製作；財團法人民間司法改革基金會備份。
